【裁判字號】    89,訴,1596
【裁判日期】    900511
【裁判案由】    違反稅捐稽徵法等
【裁判全文】
臺灣高雄地方法院刑事判決                        八十九年度訴字第一五九六號
    公  訴  人  臺灣高雄地方法院檢察署檢察官
    被      告  辛○○
右列被告因違反稅稽徵法等案件，經檢察官提起公訴（八十九年度偵字第九六四七號
）暨聲請併辦（八十九年度偵字第一三五０五號、八十九年度偵字第二二六三八號、
八十九年度偵字第二六八六九號、九十年度偵字第四０五九號），本院判決如左：
    主  文
辛○○連續商業負責人，以明知為不實之事項而填製會計憑證，處有期徒刑柒月。
    事  實
一、辛○○係址設高雄市前鎮區○○○路四十五巷一號五樓「年勝企業行」之負責人
    ，負有據實製作各類所得扣繳暨免扣繳憑單（下稱扣繳憑單）及各類所得結算申
    報書、營利事業所得稅結算申報書等業務上文書之義務，其明知雖甲○○、乙○○、及名為「陳光賢」（惟真實姓名年籍不詳）之人於八十七年自「年勝企業行
    」共計領得新台幣（下同）四十萬元之薪資，惟甲○○一人並未在八十七年間由
    「年勝企業行」領得二十八萬元，竟在未得到甲○○之同意下，基於填製不實會
    計憑證之概括犯意，委託高雄市某不知姓名不知情之會計師，製作甲○○八十七
    年間自「年勝企業行」領得二十八萬元之扣繳憑單，並由該不知情之會計師依此
    製作「年勝企業行」八十七年度營運成本明細表及營利事業所得稅結算申報書等
    其業務上應製作之文書（惟甲○○部分未逃漏營利事業所得稅，詳後理由三所述
    ）；復明知如附表一、附表二、附表三所示被害人，或於八十七年間並未自「年
    勝企業行」領得任何薪資，抑或雖於八十七年間有自「年勝企業行」領得薪資，
    惟並未領得如附表一、附表二及附表三所示之金額（詳見附表一、附表二及附表
    三），竟基於逃漏「年勝企業行」八十七年營利事業所得稅之概括犯意，亦委由
    上述不知情之會計師，承上開填製不實會計憑證之概括犯意，連續製作如附表一
    、附表二及附表三所示被害人不實之扣繳憑單（明細詳如附表一、附表二及附表
    三所載），同時亦使該不知情之會計師據以填載入上開「年勝企業行」八十七年
    度營運成本明細表、綜合所得稅結算申報書及營利事業所得稅結算申報核定通知
    書等其業務上應製作之文書，而為不實之登載；復於八十八年四月三十日，委由
    不知情不詳姓名之會計師，持上開不實之扣繳憑單、「年勝企業行」八十七年度
    營利事業所得稅結算申報書等其業務上應製作之文書向財政部高雄市國稅局提出
    辦理「年勝企業行」八十七年度營利事業所得稅結算申報而行使之，使「年勝企
    業行」八十七年度營運成本增加，營利所得減少，以此方法逃漏詳如附表一、二
    三所示之營利事業所得稅，並足以生損害於甲○○、丁○○、戊○○、壬○○、
    己○○、丙○○、庚○○、陳宏瑜及稅捐稽徵機關核稅之正確性。
二、案經高雄市國稅局函送臺灣高雄地方法院檢察署檢察官偵查起訴。
    理  由
一、訊據被告辛○○對於明知甲○○於八十七年間並未自「年勝企業行」領得領得二
    十八萬元，竟委託會計師，製作甲○○八十七年間自「年勝企業行」領得二十八
    萬元之扣繳憑單乙節坦承不諱，並對其虛列附表一、附表二及附表三編號二之示
    之被害人八十七年度「年勝企業行」之薪資，復委由會計師製作扣繳憑單、各類
    所得結算申報書、營利事業所得稅結算申報書向稅捐機關申報「年勝企業行」八
    十七年度營利事業綜合所得稅之事實不諱，核與證人即附表一、附表二所示之被
    害人丁○○、己○○及丙○○於本院審理期間到院所證述之情節相符，復有其餘
    被害人戊○○及壬○○所書立之檢舉書二份、甲○○八十七年度「年勝企業行」
    扣繳憑單一份、「年勝企業行」八十七年度各類所得結算申報書、營利事業所得
    稅結算申報書在卷可稽，被告此部分之自白可信為真實；惟被告就填具甲○○八
    十七年度扣繳憑單之行為，被告則辯稱：八十七年間是陳光賢及乙○○承攬伊之
    工程，而甲○○受僱於陳光賢，三人共自「年勝企業行」領得三、四十萬元之薪
    資，當時三人有同意用甲○○之名義報稅即可，而庚○○在八十七年所領得之薪
    資亦不僅二萬元，而高達四、五萬元云云；經查：
（一）查「年勝企業行」係屬獨資商號，而被告為「年勝企業行」之負責人，此有高
      雄市政府高市建二商字第一九九一七０四號營利事業登記證一份附卷可佐；再
      者，「年勝企業行」係於八十八年四月三十日辦理八十七年度營利事業所得稅
      結算申報乙節，此亦有財政部高雄市國稅局八十九年七月二十五日財高國稅法
      字第八九０三八二三六號函在卷可憑。
（二）證人即被害人甲○○於檢察官偵查及本院審理期間，分別證述：並未同意被告
      將乙○○等人之薪水報在我這裏，也沒有告訴被告我的年籍資料等情（見偵查
      卷第十九頁及本院八十九年八月八日訊問筆錄），而另一證人即八十七年間與
      「陳光賢」共同承作被告工程之乙○○亦到院證述：雖在八十七年間與陳光賢
      承作被告之工程，但陳光賢、甲○○與伊均並未同意被告以甲○○的名義申報
      該年度之所得稅等語（見本院八十九年度十一月二十日訊問筆錄），被告復又
      無法提出「陳光賢」之真實姓名年籍資料可供本院傳訊調查，則被告所稱當時
      甲○○等三人有同意以甲○○之名義申報云云，自不可信；況縱當時甲○○三
      人有同意將「陳光賢」、乙○○及甲○○三人八十七年自「年勝企業行」所領
      得之薪資集中以甲○○之名義申報，然甲○○既在八十七年間確實未自「年勝
      企業行」領得二十八萬元之薪資，被告本即不得在其業務上應作成之扣繳憑單
      及營利事業所得稅結算申報書等文書上為不實之記載，是以被告此部分之辯詞
      自無由解免其虛偽填製會計憑證罪及業務登載不實罪之刑責。
（三）被告雖辯稱庚○○在八十七年間共自「年勝企業行」領得四、五萬元之薪資，
      然此部分業據證人即附表三編號一之被害人庚○○到院證述：八十七年間僅在
      年勝企業行領得二萬元之薪資等語明確（見本院九十年四月二十七日審判筆錄
      ），被告復又自承因「年勝企業行」均未製作工資領取清冊，且「年勝企業行
      」業已倒閉，故無法提供八十七年間「年勝企業行」之薪資領取資料等語（見
      本院九十年四月二十七日審判筆錄），故被告此部分之辯詞自難採信而為有利
      被告之認定。
（四）而被告在虛報、溢報如附表一、附表二及附表三所示被害人之薪資後，所逃漏
      如附表一、附表二及附表三所之稅額，則有財政部高雄市國稅局九十年一月十
      七日財高國稅法字第九０００三一二號函、九十年一月十八日財高國稅法字第
      九０００三三０一號函、八十九年十一月二十七日財高國稅法字第八九０六一
      四九三號函及九十年二月十四日財高稅徵字第九０００七三七０號函等在卷可
      查。
（五）綜上所述，被告犯罪事證明確，犯行實堪認定，依法應予論科。
二、按「各類所得結算申報書」、「營利事業所得稅結算申報書」及「扣繳憑單」，
    乃均屬商業負責人於申報營利事業所得稅時業務上應製作之文書，又營利事業填
    報扣繳憑單，雖係附隨其業務而製作，為業務上所掌之文書（最高法院七十年九
    月二十一日第九次刑事庭會議決議參照）；然扣繳憑單係商業本身有權自行製存
    ，用以證明支薪及代扣或免扣所得稅事項之經過而為造具記帳憑證所根據之憑證
    ，核屬商業會計法所定之內部原始商業會計憑證（經濟部經八六商字第八六二一
    ○八○五號函釋參照）。被告為獨資之「年勝企業行」負責人，本身即係納稅義
    務人，且為商業會計法所稱之商業負責人，負責填製正地企業行扣繳憑單之業務
    ，亦屬從事業務之人，其以明知為不實之事項，填製具會計憑證性質之扣繳憑單
    ，而為業務登載不實之行為，足以生損害於甲○○、丁○○、戊○○、壬○○、
    己○○、丙○○、庚○○、陳宏瑜等人及稅捐稽徵之正確性，雖又與業務上登載
    不實文書及其行使罪之犯罪構成要件該當（最高法院七十年度第九次刑事庭會議
    決議參考），惟查，商業會計法第七十一條第一款既以明知為不實之事項，而填
    製會計憑證或記入帳冊為其犯罪之構成要件，則該罪原即含有業務上登載不實之
    本質，被告利用上開被害人之身分資料，而在其業務上製作之前開被害人各類所
    得扣繳暨免扣繳憑單之會計原始憑證上為不實之登載，此部分已符合商業會計法
    第七十一條第一款之規定要件，依特別法優於普通法之原則，即不應再論以刑法
    第二百十六條、第二百十五條之行使業務上登載不實之文書罪（最高法院八十五
    年度台上字第三一四五號、八十六年度台上字第三四六三號判決意旨參照）。被
    告所為製作不實會計憑證，並為申報「年勝企業行」八十七年度營利事業所得稅
    之行為，所犯為商業會計法第七十七條第一款之虛偽填製會計憑證罪及稅捐稽徵
    法第四十一條之詐術逃漏稅捐罪；被告同時尚於其業務上應製作之「年勝企業行
    」八十七年度營利事業所得稅結算申報書為不實之記載，並提出向財政部高雄市
    國稅局申報「年勝企業行」八十七年度之營利事業所得稅，此部分亦涉犯刑法第
    二百十六條、第二百十五條之行使業務上登載不實之文書罪。公訴人就被告虛偽
    填載上揭被害人扣繳憑單部分，漏未論及被告所涉犯商業會計法第七十一條第一
    款之罪，並稱要再論以刑法第二百十六條、第二百十五條之行使業務上登載不實
    之文書罪，依前所述，即容有未洽，起訴法條應予變更。被告所為數次填具不實
    扣繳憑單之行為，時間緊接，所犯罪名相同，顯係出於概括之犯意為之，為連續
    犯，爰依刑法第五十六條之規定以一罪論，並加重其刑。又稅捐稽徵法第四十七
    條所規定，本法關於納稅義務人，扣繳義務人及代徵人應處徒刑之規定，於該條
    第一款至第四款所列公司負責人等人適用之，亦即該條第一款至第四款所列之人
    應受處罰，係基於刑事政策之考慮，自同法第四十一條於其應處徒刑範圍內，轉
    嫁而來，其既非逃漏稅捐之納稅義務人，自不屬於公司負責人本身之犯罪行為，
    而屬「代罰」性質，既為「代罰」之性質，若行為人同時觸犯稅捐稽徵法第四十
    七條第一款、第四十一條之罪及其他犯罪（如另犯商業會計法之罪），本無方法
    結果之牽連關係可言，乃二罪併罰，無牽連犯之適用（最高法院八十七年台上字
    第一九七四判決參照）；惟本件「年勝企業行」係為被告獨資經營，已如前述，
    其本身即係逃漏稅捐之納稅義務人，並非因任「年勝企業行」負責人，基於責任
    轉嫁之刑事政策考量，如由被告代罰而負稅捐稽徵法第四十一條罪責，故被告所
    犯上開三罪，應認有方法結果之牽連關係，為牽連犯，應從一重之虛偽填製會計
    憑證罪處斷。被告所犯上開各罪均係利用不知情之會計師為之，利用不知情之他
    人為工具而實施犯罪行為，為間接正犯。公訴人雖漏未就被告所為填製如附表一
    、附表二及附表三所示被害人八十七年度「年勝企業行」之扣繳憑單、逃漏如附
    表一、附表二及附表三所示之營利事業所得稅所犯稅捐稽徵法第四十一條之詐術
    逃漏稅捐罪及於其業務上應製作之「年勝企業行」八十七年度營利事業所得稅結
    算申報書為不實之記載，並提出向財政部高雄市國稅局申報「年勝企業行」八十
    七年度之營利事業所得稅，而犯刑法第二百十六條、第二百十五條之行使業務上
    登載不實之文書罪部分起訴；惟因就虛偽填製如附表一、附表二及附表三所示被
    害人不實扣繳憑單部分，與經起訴虛偽填製被害人甲○○扣繳憑單部分有連續犯
    之裁判上一罪之關係；復就逃漏如附表一、附表二及附表三所示之營利事業所得
    稅所犯詐術逃漏稅捐及於其業務上應製作之「年勝企業行」八十七年度營利事業
    所得稅結算申報書為不實之記載，並提出向財政部高雄市國稅局申報「年勝企業
    行」八十七年度之營利事業所得稅，而犯刑法第二百十六條、第二百十五條之行
    使業務上登載不實之文書罪部分，又與所為虛偽填製不實扣繳憑單而犯商業會計
    法第七十一條第一款虛偽填製會計憑證罪有牽連犯之裁判上一罪之關係，本院自
    均一併予以審判，併予敘明。審酌被告因貪圖小利即擅自以他人身分證資料虛報
    或溢報稅額，影響他人權益甚鉅，且其所逃漏之稅額金額非少，惟念及其犯罪後
    已坦承大部分犯行，態度良好等一切情狀，量處如主文所示之刑，以為懲儆。
三、公訴意旨雖另以：被告辛○○係設於高雄市前鎮區○○○路四五巷一號五樓「年
    勝企業行」之負責人，其明知於八十七年間未僱用甲○○於年勝企業行工作，竟
    於八十八年初辦理八十七年度薪資所得結算申報時，於業務上製作不實之八十七
    年度各類所得扣繳暨免扣繳憑單，再依上開扣繳憑單於業務上製作不實之年勝企
    業行八十七年度營利事業所得稅結算申報書，虛報甲○○薪資所得新台幣（下同
    ）二十八萬元，並持上開扣繳憑單及申報書向財政部高雄市國稅局申報年勝企業
    行之八十七年度營利事業所得稅，並藉此不正當方法，逃漏營利事業所得七萬元
    ，足生損害於財政部高雄市國稅局及甲○○。因認被告辛○○此部分亦涉犯違反
    稅捐稽徵法第四十一條之詐術逃漏稅捐罪嫌等語。惟查：
（一）犯罪事實應依證據認定之，無證據不得推定其犯罪事實，刑事訴訟法第一百五
      十四條定有明文；又按，刑法總則於其他法令有刑罰之規定者，除該法令有特
      別規定外，亦適用之，刑法第十一條定有明文。而「行為非出於故意或過失者
      ，不罰。過失行為之處罰，以有特別規定者為限」。同法第十二條亦有明文規
      定。又犯罪之成立，除應具備各罪之特別要件外，尤須具有故意或過失之一般
      要件。
（二）訊據被告辛○○堅詞否認有何此部分逃漏稅捐之犯行，辯稱：當時陳光賢、乙○○及甲○○共領得三、四十萬之薪資，並且同意以甲○○之名義報稅等語。
（三）經查，證人乙○○於本院審理時，到院證述：在八十七年間承作被告之工程，
      甲○○有參與部分，而其與陳光賢共向被告領得三十萬元以上之薪資，而被告
      確實未申報伊八十七年度之所得稅等語明確（見本院八十九年十二月一日訊問
      筆錄）；復經本院依職權向財政部高雄市國稅局查詢之結果，證人乙○○於八
      十八年申報八十七年所得稅時，確未申報自「年勝企業行」領得任何薪資，有
      該局八十九年九月十五日財高國稅資字第八九０四六九一七號函在卷可稽，則
      證人乙○○之證詞應屬可信。綜上所述，依證人乙○○所述，於八十七年間被
      告既支付三十萬元以上之薪資予陳光賢、甲○○及乙○○，而被告僅以甲○○
      之名義申報薪資支出二十八萬元，雖因虛偽製作扣繳憑單而犯商業會計法第七
      十一條第一款之罪，前已敘明，惟就此部分被告主觀上難認有任何逃漏稅捐之
      故意存在，客觀上亦無逃漏稅捐之事實，依前所述，自難以稅捐稽徵法第四十
      一條之刑罰相繩之；此外，復查無其他積極證據可認此部分被告確有逃漏稅捐
      之犯行存在，然因公訴人認此部分與前開經起訴論罪之虛偽填製會計憑證罪有
      牽連犯之裁判上一罪之關係，爰不另為無罪之諭知，併予敘明。
四、臺灣高雄地方法院檢察署九十年四月三十日雄檢楠來九０偵六九七０字第二六三
    四九號函併辦意旨略以：被告辛○○明知陳宏瑜（原名陳明川）於八十六年間未
    在「年勝企業行」工作並領得薪資或報酬，竟利用陳宏瑜之名義填具八十六年度
    薪資扣繳憑單申報稽徵機關，虛列薪資十萬元，藉以逃稅而涉犯稅捐稽法第四十
    一條之罪嫌等語。惟查，本件經檢察官起訴而得經本院審理之事實，係被告虛偽
    填載被害人甲○○八十七年度之扣繳憑單，並虛報如附表一、附表二及附表三所
    示被害人八十七年度之薪資所得，而犯商業會計法第七十一條第一款、稅捐稽徵
    法第四十一條及刑法第二百十六條、第二百十五條之罪之事實，並非被告涉嫌以
    虛報員工薪資之方式逃漏八十六年「年勝企業行」之營利事業所得稅，因本件經
    起訴審判之事實時間點與本件併辦被告行為之時間相隔一年之久，難認被告係基
    於一概括犯意，自八十六年間起即意欲以虛列員工薪資連續逃漏八十六年及八十
    七年「年勝企業行」之營利事業所得稅而有連續犯之裁判上一罪之關係，本院自
    無由就此部分加以審判，爰檢還相關卷證退回檢察官另為適法之處理，併此敘明
    。
據上論斷，應依刑事訴訟法第二百九十九條第一項前段、第三百條，稅捐稽徵法第四
十一條，商業會計法第七十一條第一款，刑法第五十六條、第二百十六條、第二百十
五條、第五十五條，罰金罰鍰提高標準條例第一條前段，判決如主文。
本案經檢察官彭斐虹到庭執行職務。
中      華      民      國      九十    年      五      月    十一    日
                                  臺灣高雄地方法院刑事第六庭
                                      法  官    李怡諄
右正本證明與原本無異。
如不服本判決，應於判決送達後十日內，向本院提出上訴狀。
                                      書記官    林慧君
中    華    民    國      九十      年      五      月      十一      日
附表一：
┌──┬──────┬────────────────┬────────┐
│編號│ 被  害  人 │ 虛報或溢報之金額               │逃漏之營利事業所│
│    │            │                                │得稅            │
├──┼──────┼────────────────┼────────┤
│    │            │丁○○於八十七年間僅自被告劉國  │                │
│一  │ 丁  ○  ○ │基處領得新台幣四千元之薪資，劉  │                │
│    │            │國基於申報年勝企業行八十七年營  │新台幣六萬九千元│
│    │            │利事業所得稅時，卻虛列丁○○八  │                │
│    │            │七年間共自年勝企業行領得新台幣  │                │
│    │            │二十八萬元之薪資，溢報薪資二十  │                │
│    │            │七萬六千元，並製作不實之扣繳憑  │                │
│    │            │單。                            │                │
└──┴──────┴────────────────┴────────┘
附表二：
┌──┬──────┬────────────────┬────────┐
│編號│ 被  害  人 │ 虛報或溢報之金額               │逃漏之營利事業所│
│    │            │                                │得稅            │
├──┼──────┼────────────────┼────────┤
│    │            │戊○○於八十七年間並未自被告劉國│                │
│    │            │基處領得任何薪資，被告辛○○卻於│                │
│一  │戊  ○  ○  │申報年勝企業行八十七年營利事業所│                │
│    │            │得稅時，虛列戊○○八十七年間共自│                │
│    │            │年勝企業行領得新台幣二十八萬元之│                │
│    │            │薪資，並製不實之扣繳憑單。      │                │
├──┼──────┼────────────────┤                │
│    │            │壬○○於八十七年間僅自被告劉國  │                │
│二  │ 壬  ○  ○ │基處領得新台幣十萬元之薪資，劉  │                │
│    │            │國基於申報年勝企業行八十七年營  │                │
│    │            │利事業所得稅時，卻虛列壬○○八  │此部分共計逃漏營│
│    │            │七年間共自年勝企業行領得新台幣  │利事業所得稅新台│
│    │            │二十八萬元之薪資，溢報薪資十八  │幣二十四萬二千五│
│    │            │萬元，並製作不實之扣繳憑單。    │百元            │
├──┼──────┼────────────────┤                │
│    │            │己○○於八十七年間僅自被告劉國  │                │
│三  │ 己  ○  ○ │基處領得新台幣五萬元之薪資，劉  │                │
│    │            │國基於申報年勝企業行八十七年營  │                │
│    │            │利事業所得稅時，卻虛列己○○八  │                │
│    │            │七年間共自年勝企業行領得新台幣  │                │
│    │            │二十八萬元之薪資，溢報薪資二十  │                │
│    │            │三萬元，並製作不實之扣繳憑單。  │                │
├──┼──────┼────────────────┤                │
│    │            │丙○○於八十七年間並未自被告劉國│      │
│    │            │基處領得任何薪資，被告辛○○卻於│                │
│四  │丙  ○  ○  │申報年勝企業行八十七年營利事業所│                │
│    │            │得稅時，虛列丙○○八十七年間共自│                │
│    │            │年勝企業行領得新台幣二十八萬元之│                │
│    │            │薪資，並製不實之扣繳憑單。      │                │
└──┴──────┴────────────────┴────────┘
附表三：
┌──┬──────┬────────────────┬────────┐
│編號│ 被  害  人 │ 虛報或溢報之金額               │逃漏之營利事業所│
│    │            │                                │得稅            │
├──┼──────┼────────────────┼────────┤
│    │            │庚○○於八十七年間僅自被告劉國  │                │
│一  │ 庚  ○  ○ │基處領得新台幣二萬元之薪資，劉  │                │
│    │            │國基於申報年勝企業行八十七年營  │新台幣六萬二千五│
│    │          │利事業所得稅時，卻虛列丁○○八  │百元            │
│    │            │七年間共自年勝企業行領得新台幣  │                │
│    │            │二十七萬元之薪資，溢報薪資二十  │                │
│    │            │五萬元，並製作不實之扣繳憑單。  │                │
├──┼──────┼────────────────┼────────┤
│    │            │陳宏瑜於八十七年間並未自被告劉國│                │
│    │            │基處領得任何薪資，被告辛○○卻於│                │
│二  │陳  宏  瑜  │申報年勝企業行八十七年營利事業所│新台幣六萬七千五│
│    │            │得稅時，虛列丙○○八十七年間共自│百元            │
│    │            │年勝企業行領得新台幣二十七萬元之│                │
│    │            │薪資，並製不實之扣繳憑單。      │                │
└──┴──────┴────────────────┴────────┘
附錄：本案論罪科刑法條全文
稅捐稽徵法第四十一條
商業會計法第七十一條第一款
刑法第二百十六條、第二百十五條


司法院資訊處製作；財團法人民間司法改革基金會備份。
